【裁判字號】    89,訴,902
【裁判日期】    890829
【裁判案由】    偽造文書等
【裁判全文】
臺灣臺中地方法院刑事判決                          八十九年度訴字第九二號
    公  訴  人  臺灣臺中地方法院檢察署檢察官
    被      告  戊○○
右列被告因偽造文書等案件，經檢察官提起公訴（八十九年度偵字第一一三一號），
本院判決如左：
    主    文
戊○○共同意圖為自己不法之所有，以詐術使人將本人之物交付，處有期徒刑肆月。
    事    實
一、戊○○從事土地仲介工作，緣乙○○（經本院通緝中，嗣到案後在行審結）於民
    國八十八年三月間，意圖為自己不法之所有，向其國小同學子○○詐稱：「在壬○○土庫鎮有一塊土地，面積有六百二十六坪，地主開價一坪新臺幣（下同）十
    萬元，我一直殺價到總價五千零五十萬元，亦即一坪八萬元成交，那塊地除了可
    以開加油站外，加油站旁邊還可以開麥當勞，你一定要投資，一定會賺錢的」、
    「但尚有尾款一筆一千二百萬元、一筆九百萬元未付，投資人要一起出資」云云
    ，並提出偽造之其與地主所訂立之不動產買賣契約書，及其付款予地主之支票影
    印本及匯款單影印本，藉以取信子○○。嗣後乙○○又提出加油站企劃書及建築
    設計圖，令子○○信以為其確在從事加油站之設立，並出示其所任職辛○○○股
    份有限公司之名片及該公司之信用狀，證明其在該公司持有百分之八十五之股份
    ，且財力雄厚，致子○○陷於錯誤，同意投資百分之三十。戊○○並與乙○○共
    同基於意圖為自己不法有之犯意聯絡，利用其工作之便，使子○○更信以為真，
    後乙○○與子○○於同年八月十五日，在臺中市○○○○街十九號七樓戊○○處
    簽訂合夥契約書，約定子○○與乙○○之出資比例各為百分之三十及百分之七十
    ，子○○並可取得壬○○土庫鎮○○段四三一號、同段四三一之四號至四三一─
    九地號等筆土地及鄰近水利地之應有部分，均為百分之三十，而其中子○○之兄
    長癸○○因有百分之八之暗股附在子○○名下，故有百分之八之應有部分應登記
    予癸○○，子○○之應有部分則為百分之二十二，雙方並同意委由戊○○辦理土
    地過戶手續。至八十八年九月間復由戊○○向子○○詐稱：「水利地部分，已送
    進地政事務所辦理過戶了，其持分為乙○○百分之七十，子○○百分之二十二，
    癸○○百分之八；另光復段四三一等地號土地，須先移轉在乙○○名下，等過戶
    好了，再移轉應有部分予子○○及癸○○」、「光復段第四三一等地號土地過戶
    已辦好了，在乙○○名下，權狀資料還放在地政事務所課長處，伊沒時間去拿」
    云云，以取信子○○。乙○○、戊○○更於八十八年九月十日凌晨三時許，偕同
    子○○、癸○○共四人，前往壬○○土庫鎮上開土地舉行「開工動土」典禮，戊○○並若有其事地帶著子○○在土地之東西南北角以鋤頭掘地表示發財，凡此種
    種，皆使子○○誤信乙○○確有從事加油站之開發計劃，致子○○於八十八年八
    月十七日開立面額各為一百零五萬六千元、二百九十萬四千元之支票二張予乙○○，乙○○並提示兌現，期間陸續給付代書費、建築師之費用及投資應出資額，
    全部共交付乙○○共五百零一萬九千八百元整（其中六萬元為戊○○之代書費）
    。詎料，乙○○於八十八年九月十五日收受最後一筆二百九十萬四千元現金後，
    即逃逸無蹤，子○○始知受騙而受有損害。
二、案經子○○訴由報請臺灣臺中地方法院檢察署檢察官偵查起訴。
    理    由
一、被告戊○○矢口否該有於右揭時地與被告乙○○共同詐取告訴人子○○金錢五百
    零一萬九千八百元之事實，辯稱：伊沒有與乙○○共犯詐欺的犯意，伊與被告乙○○是於七十九年間認識，他曾跟我說他父親是耐吉公司在臺灣的總代理，並有
    拿辛○○○股份有限公司的名片給我，但自八十七年因伊開設仲介公司，雙方才
    開始熟識，整件事情都是被告乙○○與告訴人子○○自行處理，他們雙方在簽約
    內容都是先談好了，才在八十八年八月十五日到伊住處簽約，伊對他們談的過程
    都不清楚，且伊都沒有取得現金，其中只有六萬元支票是告訴人子○○的太太甲○○交給乙○○，乙○○再拿給伊，這是因他先前簽六合彩伊曾幫他代墊賭款，
    他才拿該筆六萬元支票還給伊，八十八年九月間伊有向告訴人提到水利地過戶並
    已經送件之事，但這都是乙○○說他已請張代書在辦理，要伊向告訴人轉達，至
    於土地過戶的事情，他都是委由張代書處理，伊不清楚，又同年九月十日凌晨三
    時，伊有與他們去舉行開工動土典禮，但這是乙○○、子○○請我去的，要我講
    一些吉祥話，我沒有用鋤頭挖地，伊對乙○○之行為完全不清楚，子○○給我們
    的簽約第一期的金額應為三百九十六萬元，不是五百零一萬九千八百元云云。惟
    查：
（一）被告二人右揭犯罪事實，業據告訴人子○○指訴甚詳，核與同為被告乙○○國
      小同學之證人丁○○於偵查時結證稱：「乙○○有邀我投資本件土地，並有說
      已買好土地，只是還沒過戶，他有提示給我看他與己○○簽訂的土地買賣契約
      書，並有帶我至本件土地看，乙○○也明拿給我看加油站的工程設計圖，我因
      沒錢，故沒投資。」等語；亦為被告乙○○國小同學之證人丙○○亦結證稱：
      八十八年八月十七日至十九日期間，被告乙○○曾帶同伊、乙○○、丁○○等
      人至壬○○土庫鎮看本件土地，乙○○說該土地已買好了，要開加油站及麥當
      勞店，還說土地不夠，還要買旁邊土地，伊因沒錢，故沒投資，但伊知道告訴
      人有投資等語相符（均見偵查卷第三十四頁）。又證人即本件系爭土地之地主
      己○○於偵查時亦證述：「該土地於八十七年三月二十三日遭雲林地院查封迄
      今，我沒賣土地給任何人，也沒簽過任何契約。」等語（見八十八年十二月二
      十七日偵查筆錄，他字卷第三十七頁背面），而其於八十九年八月十五日本院
      審理時亦結證稱：「（是否見過戊○○？）沒有見過，也不認識他，但我與乙○○有一面之緣，因為我認識他的哥哥。有關壬○○土庫鎮○○段四三一號、
      四三一之四號至四三一之九地號都是我名下的土地，我沒有出賣，而且目前被
      銀行查封，也不可能出賣。」等語，而上開土地迄今仍為證人己○○之名義等
      情，有壬○○虎尾地政事務所八十九年七月三日八九虎地一字第二七一六號函
      及其所附之土地登記謄本各一份附於本院卷可證，亦足認被告乙○○並無向證
      人己○○購買土地之事實。再者，辛○○○股份有限公司其登記地址為臺中縣
      大雅鄉○○村○○路○段一三六巷一一八號一樓，負責人為陳仁勝等情，亦有
      臺中縣政府八十九年四月二十日八九府建商字第０四六一六號函及營利事業登
      記抄本存卷可稽，此與被告乙○○交給告訴人之名片內容不符。凡此均可證明
      ，被告乙○○向告訴人佯稱欲在壬○○土庫鎮開設加油站並經營麥當勞速食店
      云云，而使告訴人願意參與投資等行為，顯為詐術之行為。此外，復有加油站
      企劃書、銀行存摺、支票票頭二紙、支票十紙、入戶電匯通知單、子○○前後
      所交付之支票及現金記錄表附卷可稽。被告乙○○有詐欺取財之行為，足堪認
      定。
（二）證人甲○○於八十九年六月一日本院審理時證述：「八十八年三月間，乙○○
      跟我先生子○○說要開發土地，他常常來講，所以我先生子○○就同意合夥，
      乙○○有說本件土地過戶的事情就交給戊○○代書來辦，戊○○與乙○○於八
      十八年七月二十八日有到我家收六萬元的代書費，我就開了六萬元的支票給戊○○，八月底九月初時我有詢問戊○○土地辦得如何，他就說土地先過戶給乙○○，水利地的部分過戶給乙○○、子○○、癸○○，過戶的證件資料放在課
      長那邊，他沒有時間去拿，戊○○都自稱是代書。」、「六萬元確實是親手交
      給戊○○，他跟我說是代書費。」等語。又證人庚○○於八十九年六月二十二
      日本院審理時結證稱：「（認識被告乙○○、戊○○否？）乙○○是於八十八
      年初在子○○家，經子○○介紹認識的，他們兩人有提到說要合夥經營加油站
      的事情，但我沒有入股，戊○○是於八十八年五月底在子○○家喝酒的時候認
      識的，乙○○、子○○當時有講到要買土地要過戶的事情，乙○○有跟我說戊○○是代書，土地的事情是戊○○辦的，戊○○當時沒有否認的意思，他就坐
      在我的對面，有聽到我與乙○○的對話，後來在同年八月底，我在子○○家看
      到戊○○，我就問他土地過戶的事情辦得如何，他就說已經送件了，在地政事
      務所辦理中。」等情，證人二人之證詞互核一致，並與告訴人之指訴內容相符
      ，當可採信，被告戊○○對被告乙○○詐財之事顯然知情，是被告戊○○辯稱
      ：六萬元支票是證人甲○○交給被告乙○○，乙○○再拿給伊，作為清償六合
      彩賭款，而有關水利地過戶並已經送件之事，但這都是乙○○說他已請張代書
      在辦理，要伊向告訴人轉達云云，顯係事後卸責之詞。
（三）證人癸○○於八十九年六月一日本院審理時結證稱：「（是否認識被告乙○○
      、戊○○？）八十八年間乙○○有帶我去看過土地，說要開加油站及麥當勞，
      我投資五十萬元，我都是委託我弟弟子○○跟他們接洽。八十八年九月十日清
      晨，被告二人、我、子○○一起去員林縣土庫鎮的土地開工，有買水果去拜及
      燒香，戊○○有帶子○○拿鋤頭去土地的四個角落破土，乙○○就跟我一起在
      那裡拜拜。」、「八月十五日簽約當時我確實有去，乙○○有說戊○○是代書
      ，戊○○沒有講話。」等語，被告戊○○在前述虛偽之開工典禮中，帶同告訴
      人及證人癸○○至上開土地四個角落挖地，並對告訴人等訛稱本件土地已由原
      地主過戶予乙○○，水利地部分過戶予乙○○、子○○、癸○○三人，所有權
      狀放在地政事務所課長處，伊還沒時間去拿云云，可見其在整個詐欺過程中，
      係扮演代書角色以取信告訴人，其與被告乙○○有共同犯意聯絡，當可認定。
    事證明確，被告戊○○前開所辯，洵不足採信，其上開共同詐欺取財犯行，堪可
    認定。
二、核被告戊○○所為，係犯刑法三百三十九條第一項之詐欺取財罪。被告戊○○與
    被告乙○○，就上開詐欺取財犯行，有犯意聯絡及行為分擔，為共同正犯。被告
    二人多次收受告訴人金錢之行為，係基於一整個詐欺計劃為之，其性質係屬接續
    犯，為實質上一罪。爰審酌被告不思以正常工作，賺取正當收入，參與詐欺之部
    分行為，與被告乙○○共犯，使告訴人陷於錯誤，惟念及被告在本案中並非主謀
    ，實際所得非多，僅有六萬元，且其並無前科，有臺灣高等法院被告全國前案紀
    錄表在卷等一切情狀，量處如主文所示之刑，以資懲儆。至買賣合約書，係被告
    乙○○犯偽造文書罪所用之物，非為被告戊○○犯詐欺罪所用之物（理由詳如後
    述），且未扣案，此部分自不宜併予宣告沒收，附此敘明。
三、公訴人意旨另認被告戊○○與被告乙○○基於共同之犯意聯絡，由被告乙○○持
    偽造之不動產買賣契約，交由告訴人過目，致使告訴人交付上開金額，因認其涉
    犯刑法第二百十六條、第二百十條之行使偽造私文書罪云云，訊據被告於本院審
    理時堅稱：該買賣合約書不是伊偽造的，伊不認識地主己○○等語。經查，被告
    戊○○於本案係擔任搭配被告乙○○之角色，對被告乙○○之整體計劃、犯罪細
    節並未全部參與，並非全部明瞭。且依告訴人之陳述，出示上開買賣契約者為被
    告乙○○，被告戊○○並未參與，而證人己○○亦證稱其不認識被告戊○○，是
    其辯稱：其不知情等語，應與經驗法則相符，被告就此部分既無行使私文書之犯
    罪故意，此部分即難認構成公訴人所指之行使偽造私文書罪。綜上所述，被告共
    犯之意思，應僅止於詐欺取財部分，被告乙○○雖有行使上開偽造私文書之行為
    ，但被告戊○○既不知情，則難認此部分亦有犯罪之故意，本院原應就此部分為
    無罪之諭知，惟依公訴意旨，認此部分與前開有罪部分，有牽連犯之裁判上一罪
    關係，依審判不可分原則，爰不另為無罪之諭知。
據上論斷，應依刑事訴訟法第二百九十九條第一項前段，刑法第二十八條、第三百三
十九條第一項，罰金罰鍰提高標準條例第一條前段，判決如主文。
本案經檢察官李雅俐到庭執行職務
中      華      民      國    八十九    年      八      月    二十九    日
                                    臺灣臺中地方法院刑事第四庭
                                        法  官  楊  真  明
右正本證明與原本無異。
如不服本判決，應於判決送達後十日內向本院提出上訴狀，上訴於臺灣高等法院臺中
分院( 須附繕本 )。
                                        書記官
中      華      民      國    八十九    年      八      月    三十      日
附錄本案論罪法條全文：
刑法第三百三十九條第一項
  意圖為自己或第三人不法之所有，以詐術使人將本人或第三人之物交付者，處五年
  以下有期徒刑、拘役或科或併科一千元以下罰金。


司法院資訊處製作；財團法人民間司法改革基金會備份。
